【裁判字號】    98,台上,1588
【裁判日期】    980827
【裁判案由】    國家賠償
【裁判全文】
最高法院民事判決            九十八年度台上字第一五八八號
上  訴  人  甲○○
            乙○○
            丙○○
共      同
訴訟代理人  羅水明律師
上  訴  人  交通部公路總局第一區養護工程處
法定代理人  丁○○
訴訟代理人  成介之律師
上列當事人間請求國家賠償事件，兩造對於中華民國九十八年四
月十五日台灣高等法院第二審判決（九十七年度重上國字第一四
號），各自提起上訴，本院判決如下：
    主  文
兩造上訴均駁回。
第三審訴訟費用由兩造各自負擔。
    理  由
本件上訴人甲○○、乙○○、丙○○（下稱甲○○等人）起訴主
張：甲○○、乙○○之子、丙○○之夫曾恕賢，於民國九十四年
六月十三日下午四時四十九分許，駕駛車號GRL-846 機車由北向
南行駛，經過台北縣新莊市○○路十二之一號前（下稱系爭路段
），因路面有一水溝蓋低於路面形成凹洞，致曾恕賢之機車於駛
過時彈起摔落路面，慘遭訴外人鍾景聖駕駛之JH-233號曳引車（
附掛拖車）輾過致死。因系爭路段為台北縣政府委託對造上訴人
交通部公路總局第一區養護工程處（下稱養工處）負責管理及維
護，惟養工處竟疏於維護，因而肇事致曾恕賢死亡，自應負國家
賠償責任。伊等因養工處之不法侵害行為，致甲○○支出喪葬費
用新台幣（下同）六十三萬零六百元。而曾恕賢為甲○○之獨子
，對甲○○有扶養之義務，而甲○○於曾恕賢死亡時，平均餘命
約為十九年，依霍夫曼計算法扣除中間利息後，甲○○所受之扶
養費損害為三百八十七萬三千五百六十五元。因曾恕賢應對甲○
○負擔三分之一之扶養義務，甲○○得請求之扶養費損害為一百
二十九萬一千一百八十八元。另甲○○、乙○○痛失獨子，而丙
○○與曾恕賢結婚未及半年即喪夫，精神上均受有重大痛苦，爰
請求養工處各賠償二百萬元之精神慰撫金。又伊等已領取強制汽
車責任保險理賠金一百五十萬元，即各五十萬元，扣除後伊等得
請求養工處賠償金額依序為三百四十二萬一千七百八十八元、一
百五十萬元、一百五十萬元。為此依國家賠償法第五條、民法第
一百九十二條、第一百九十四條之規定，求為命養工處如數給付
，及自起訴狀繕本送達翌日即九十五年八月九日起至清償日止，
按年息百分之五計算法定遲延利息之判決（一審判決養工處應給
付甲○○四十三萬六千五百三十六元本息，甲○○等人及養工處
各就其敗訴部分，提起上訴及提附帶上訴，經原審判決養工處應
再給付甲○○一百零二萬四千三百五十八元，乙○○、丙○○各
五十萬元本息，並駁回甲○○等人之其餘上訴，及養工處之附帶
上訴，兩造各就其敗訴部分，提起第三審上訴）。
上訴人養工處則以：系爭路段屬台北縣一○七號縣道，經過台北
縣新莊市○市區道路，屬新莊市○市○○街道範圍內，其管理機
關仍為原公路主管機關台北縣政府，或其依市區道路條例授權管
理之新莊市公所。台北縣政府雖與伊訂有公路委託管理契約書（
下稱系爭合約），惟並未依規定刊登政府公報或新聞紙，不符合
行政程序法第十五條規定，其權限委託不生效力。上開權限委託
既不生效，則系爭路段之管理機關自與伊無涉。且系爭路段中之
排水溝渠，並不屬於公路本體，係附屬於公路之必要設施，依公
路法第六條第三項授權訂定之「公路委託管理辦法」第五條第二
項規定，排水溝渠並非得委託管理之設施，而應由當地縣（市）
政府自行管理，即使認系爭合約有效，惟就排水溝渠部分之委託
亦因牴觸法律而無效。台北縣政府就系爭路段之排水溝渠管理，
未支付任何費用，伊亦未曾實際管理該路段之排水溝渠，則因該
排水溝渠養護不當，致他人遭受損害，亦應由台北縣政府或新莊
市公所負責。又本件事故發生時，水溝蓋與路面之落差最深處僅
四公分，而曾恕賢騎機車自邊線外超車時，與左側之曳引車甚為
接近，其車速應不致過快，而騎過水溝蓋後尚行駛約一○．九公
尺始跌倒，可見曾恕賢機車碰撞水溝蓋時並未失控，而係經過水
溝蓋後，再騎上前方之綠色漆斜坡，因地面傾斜潮濕，始滑倒肇
事，與排水溝蓋形成之凹洞無因果關係，甲○○等人不得請求伊
賠償，且請求之慰撫金額亦屬過高。又曾恕賢因曳引車在前，業
已佔據整個車道，仍未注意車前狀況，超車違法行駛在路面邊線
外，因突遇倒車車輛，為求閃避始打滑倒地，應負絕大部分之責
任等語，資為抗辯。
原審審理結果，以：本件事故發生地點之道路係屬台北縣一○七
號縣道，依公路法第六條第二項及同法第三條之規定，其管理機
關固為台北縣政府，惟台北縣政府已於九十三年十二月二十日與
養工處另訂系爭合約委託養工處代為管理，有台北縣圖及系爭合
約書可稽，本件事故發生時係在其委託期間內。又參系爭合約第
五條明定其委託管理範圍包括：一、委託公路範圍：台北縣政府
轄區○縣道○路。二、委託管理業務：係指公路之修建、養護與
管理業務。三、委託管理項目：公路主體設施（含公共設施管線
工程挖掘道路注意要點所列事項）。四、委託管理範圍以公路主
體設施為限，其附屬於公路之必要設施，除屬於道路主體部分路
權範圍內之中央分隔島及栽植於其內之行道樹外，仍由委託機關
自行管理。更於合約第十二條明定：「受委託管理期間因受委託
管理事項，致生國家賠償事件，應由受委託機關依法辦理」系爭
路段既屬縣道，自屬系爭合約約定委託養工處管理之範圍。且系
爭合約第一條亦揭明該合約係依公路法第六條第三項授權交通部
訂頒「公路委託管理辦法」第六條之規定予以訂定，亦即台北縣
政府委託養工處代為管理系爭路段，於法有據，養工處就系爭路
段自屬依法代為管理之機關。至法務部七七年律決字第一二九九
一號函釋既係在行政程序法施行前，且嗣公路法第六條亦修正增
訂得將縣道委託中央公路主管機關管理，則養工處自難謂非依法
律代為管理之機關。其次，行政機關之權限委託如未踐行行政程
序法第十五條第三項規定辦理公告及刊登公報或新聞紙時，參該
條文立法意旨，係為保護人民利益而設，則如行政機關權限之移
轉已依其他方式為人民所周知並產生信賴時，人民因而向受委託
機關行使權利，代為管理之機關不得反以其受權限之委託，未完
全踐行公示程序，拒絕就代為管理事項負其責任。準此，本件台
北縣政府就系爭路段所在之縣道，每年均與養工處訂立行政契約
委託養工處代為管理，而交通部公路總局更於所屬網站明白揭示
「依據公路修建養護管理規則第六條之規定，縣道並得委託中央
公路主管機關辦理，故目前省、縣道公路系統（不含經院轄市○
○○市○路段）均由本局管理。」交通部公路總局既已自行就權
限之受委託範圍為公告，周知人民縣道公路系統，業經委託公路
總局代為管理之事實，養工處自不得推卸執行管理之責。且排水
溝渠縱依公路委託管理辦法第二條第二項、第五條第二項規定，
係附屬於公路之必要設施，應由縣市政府自行管理，惟養工處仍
應注意其路面與道路中之水溝蓋不應有影響行車安全之高低落差
，如排水溝渠上方之水溝蓋低於路面，亦得採取使路面緩斜降低
方式，維持經過水溝蓋之路面不致造成突然高低起伏，影響行車
安全；其仍疏於注意盡力維護道路之平整，以致肇事，自難辭管
理缺失之責。又查甲○○等人主張系爭路段之水溝蓋造成之路面
落差極大，業提出照片為證，而依照片顯示，該水溝蓋凹陷處與
路面之落差超過一只塑膠打火機之長度，養工處於一審時未爭執
照片之真正，嗣主張其高低落差僅四公分，又稱系爭路段已全部
重做，自無從再為調查，而為有利養工處之認定。併參證人羅章
誌、林敬偉之證述情節，足見事發當時曾恕賢確係因騎經高低落
差甚大之水溝蓋坑洞，以致機車失控跌倒。本件經台灣省台北縣
區車輛行車事故鑑定委員會鑑定結果，亦未否定本件事故與道路
不平整之關聯性。準此，足認曾恕賢之死亡結果，確係因養工處
未善盡路面平整之維護義務所致。養工處既屬依法代為管理之管
理機關，雖系爭路段邊排水溝渠非其管理之公路主體設施，惟就
系爭路段未注意維護，致路面與水溝蓋間有明顯落差，造成不平
整，影響行車安全，則就系爭路段之公有公共設施管理顯有欠缺
，甲○○等人主張養工處應依國家賠償法負損害賠償責任，自屬
有據。查甲○○因此事故而支出曾恕賢之喪葬費六十三萬零六百
元，及因扶養義務人曾恕賢死亡得主張之扶養費損害為一百二十
九萬一千一百八十八元。而甲○○等人主張之精神慰撫金部分，
爰審酌甲○○係大學畢業，目前無工作且名下無任何財產；乙○
○大學畢業，且名下於台北縣板橋市有房屋四間、土地一筆，屏
東縣佳冬鄉則有農地一筆，甲○○及乙○○於年老之時突遭意外
而喪子；而丙○○則為高職畢業，並無其他不動產，復係新婚喪
偶等一切情狀，認甲○○等人請求賠償精神慰撫金各核定為二百
萬元，始屬適當。又查，曾恕賢騎乘重型機車經過系爭路段時，
應注意其所騎乘之機車並非慢車，不得駛出邊線，且當日天雨路
面潮濕，路面邊線上之水溝蓋形成凹洞，足以影響行車安全，卻
因前方有曳引車佔據車道，為圖超越而駛出邊線，復未注意前方
落差明顯，且潮濕易造成機車打滑之水溝蓋坑洞，未採取閃避動
作致生事端，曾恕賢亦應負相當過失責任。爰審酌養工處長期任
令系爭路段路面水溝蓋形成坑洞，未予回復平整之可歸責性，與
曾恕賢騎乘機車駛出路面邊線超車且未注意車前狀況之過失情形
，認曾恕賢與養工處應各負擔百分之五十之過失責任。從而甲○
○等人就本件車禍事故得請求之損害賠償額應依序為一百九十六
萬零八百九十四元、一百萬元、一百萬元。惟其等因本件事故已
請領強制汽車責任保險金一百五十萬元，即自賠償金額中各扣除
五十萬元，故甲○○等人得請求養工處賠償之金額依序為一百四
十六萬零八百九十四元、五十萬元、五十萬元。從而，甲○○等
人本於國家賠償請求權，請求養工處依序給付同上金額，及均自
九十五年八月九日起至清償日止之法定遲延利息部分，為有理由
，應予准許。逾此數額之請求，則屬無據，因而維持第一審所為
養工處敗訴部分之判決，並命養工處再給付甲○○一百零二萬四
千三百五十八元，及給付乙○○、丙○○各五十萬元本息，駁回
甲○○等人之其餘上訴，並駁回養工處之附帶上訴，經核於法洵
無違誤。兩造之上訴論旨，均係就原審取捨證據、認定事實之職
權行使，各自指摘關其不利部分之原判決不當，聲明廢棄，均為
無理由。
據上論結，本件兩造上訴均為無理由。依民事訴訟法第四百八十
一條、第四百四十九條第一項、第七十八條，判決如主文。
中    華    民    國  九十八  年    八    月  二十七  日
                      最高法院民事第四庭
                          審判長法官  劉  延  村
                                法官  許  澍  林
                                法官  黃  秀  得
                                法官  許  正  順
                                法官  魏  大  喨
      本件正本證明與原本無異
                                      書  記  官
中    華    民    國  九十八  年    九    月    八    日
                                                Ａ


司法院資訊處製作；財團法人民間司法改革基金會備份。
